【裁判字號】    99,易,257
【裁判日期】    990525
【裁判案由】    侵占
【裁判全文】
臺灣嘉義地方法院刑事判決               99年度易字第257號
公  訴  人  臺灣嘉義地方法院檢察署檢察官
被      告  丁○○
上列被告因業務侵占案件，經檢察官提起公訴（99年度偵緝字第
64號），本院合議庭裁定由受命法官獨任進行簡式審判程序而為
判決如下：
    主  文
丁○○意圖為自己不法之所有，而侵占對於業務上所持有之物，
處有期徒刑捌月。
    事  實
一、丁○○於民國九十五年至九十七間在址設臺北市○○路一四
    九之二號二樓中泰旅行社股份有限公司（下稱中泰旅行社）
    擔任業務員，負責代辦客戶護照及簽證、為客戶安排旅遊行
    程、訂購機票旅館、向客戶收取款項並代繳相關費用，嗣於
    九十七年五月十四日因故離職，惟仍積欠中泰旅行社款項，
    為償還欠款，遂與中泰旅行社約定，得繼續使用中泰旅行社
    之電腦系統為離職後所招攬客戶訂購機票旅館，向客戶收取
    之款項轉交中泰旅行社以充所生費用及償還債務，而為從事
    業務之人。丁○○於九十七年十月二十二日經由不知情之黃
    姓客戶介紹，在網路即時通訊中認識乙○○，乙○○告以其
    與呂學典、張皖寧、林汀惠、丙○○、戊○○、方文棋、甲○○共八人有意至香港地區自助旅行，並由乙○○代理其餘
    七人，黃建輝遂與乙○○等八人約定，由丁○○代為訂購乙○○等八人預定於九十七年十一月十五日下午搭機前往香港
    地區旅遊四日之機票旅館，乙○○等八人每人須繳交團費新
    臺幣（下同）一萬二千七百元。嗣丁○○使用中泰旅行社電
    腦系統代訂八人機票旅館，方文棋、甲○○、丙○○、戊○○交付四人之團費共五萬零八百元與乙○○，乙○○再於同
    年十一月四、五日分別轉帳三萬元、二萬零八百元至丁○○
    所指定之臺灣中小企業銀行松江分行戶名丁○○、帳號00
    000000000號帳戶內，林汀惠、張皖寧另以信用卡
    刷卡支付乙○○、林汀惠、張皖寧、呂學典四人之旅遊費用
    共五萬零八百元與中泰旅行社（事發後中泰旅行社已全數刷
    退）。丁○○辦理旅遊代辦業務收取方文棋、甲○○、丙○○、戊○○所支付之五萬零八百元團費後，為清償積欠地下
    錢莊債務，竟意圖自己不法之所有，易持有為所有之意思，
    於同年十一月四至七日間自上開帳戶提領所保管五萬零八百
    元團費，並交付不詳之人清償債務，一次侵吞款項入己。嗣
    丁○○無力支付代訂機票旅館費用，乙○○、林汀惠、張皖
    寧、呂學典於同年十一月十四日發現無法成行，乃報警處理
    ，繼而查獲上情。
二、案經乙○○、林汀惠、張皖寧、呂學典向桃園縣政府警察局
    桃園分局告發，該分局報告臺灣桃園地方法院檢察署檢察官
    呈臺灣高等法院檢察署檢察長令轉臺灣臺北地方法院檢察署
    查官偵查，該檢察官再呈臺灣高等法院檢察署檢察長令轉臺
    灣嘉義地方法院檢察署檢察官偵查起訴。
    理  由
一、本件被告丁○○所涉犯者為刑法第三百三十六條第二項法定
    刑為「六月以上五年以下有期徒刑，得併科三千元以下罰金
    」之業務侵占罪，非死刑、無期徒刑、最輕本刑為三年以上
    有期徒刑之罪或高等法院管轄第一審案件。本院行準備程序
    中，被告就被訴事實為有罪之陳述（本院卷第二十三頁準備
    程序筆錄），經告知被告簡式審判程序之旨，並聽取檢察官
    及被告之意見後，本院爰依刑事訴訟法第二百七十三條之一
    第一項裁定由受命法官獨任進行簡式審判程序（本院卷第二
    十五頁）。因此，本件簡式審判程序之證據調查依刑事訴訟
    法第二百七十三條之二規定不受同法第一百五十九條第一項
    、第一百六十一條之二、第一百六十一條之三、第一百六十
    三條之一及第一百六十四條至第一百七十條規定之限制，此
    合先敘明。
二、訊據被告對於事實欄所記載之犯罪事實均坦承不諱（本院卷
    第三十頁審判筆錄），核與其偵查中之供述相符，並據告發
    人乙○○、林汀惠、張皖寧、呂學典指證纂詳。而被告曾為
    中泰旅行社業務員，九十七年五月十四日離職，離職後客戶
    曾向中泰旅行社刷卡支付團費等情，除有旅行社從業人員異
    動報告表核准名單在卷可參之外（臺灣桃園地方法院檢察署
    九十八年度偵字第一三四九八號偵查卷第四十一頁），亦據
    證人即中泰旅行社總經理江炳松於偵查中供述無訛（前開偵
    查卷第五十四頁至第五十五頁詢問筆錄）；被告使用中泰旅
    行社電腦系統為乙○○等八人代訂機票，有中泰旅行社行程
    表在卷可參（前開偵查卷第十七頁）；乙○○八人分別以轉
    帳、刷卡方式支付團費，有信用卡簽帳單、轉帳明細表在卷
    可參（前開偵查卷第十二頁至第十六頁）；被告帳戶經乙○○匯入五萬零八百元團費後，被告旋即提領一空，有臺灣中
    小企業銀行松江分行九十八年十一月二日九八松江字第二八
    五號函檢附之開戶及交易明細資料在卷可參（臺灣臺北地方
    法院檢察署九十八年度偵字第二三四一八號偵查卷第九頁至
    第五十頁）；乙○○所匯入五萬零八百元款項係方文棋、甲○○、丙○○、戊○○等四人之團費，有本院公務電話記錄
    單在卷可參（本院卷第九頁）。因之，被告自白核與事實相
    符，事證明確，其犯行堪以認定。
三、按刑法上所謂業務，係指以反覆同種類之行為為目的之社會
    的活動而言，至於執行此項業務，有無報酬，是否賴以為生
    ，均與業務之成立無關，最高法院二十九年上字第三三六四
    號判例、八十七年度台非字第二九五號判決可資參照。被告
    原係中泰旅行社之業務員，負責辦理旅遊業務，離職之後猶
    繼續辦理，無論基於一定僱傭關係，抑或有無收受報酬，其
    反覆實施同種類之社會行為，悉屬相同，係屬從事業務之人
    。被告身為從事業務之人，侵占其從事業務活動中所持有之
    金錢，核其所為，係犯刑法第三百三十六條第二項之業務侵
    占罪。被告以一個侵占行為，侵占被害人方文棋、甲○○、
    丙○○、戊○○等四人之款項，係一行為觸犯數個構成要件
    相同罪名之想像競合犯，應依刑法第五十五條規定從一重處
    斷。爰依被告之自白（本院卷第三十六頁）、告發人乙○○
    之供述（本院卷第九頁電話記錄單）、臺灣嘉義地方法院檢
    察署刑案資料查註紀錄表及臺灣高等法院被告前案紀錄表之
    記載（偵查前案卷宗，本院卷第四頁至第六頁），審酌被告
    因積欠地下錢莊債務，鋌而走險之犯罪動機及目的；收受客
    戶所匯團費後，自帳戶提領一空並用以清償自己償務之犯罪
    手段；未婚，無子女，父母均已辭世，一兄一弟，惟無往來
    ，目前在卡拉ＯＫ店擔任服務生之生活狀況；高工畢業之智
    識程度；曾因酒後駕車之公共危險案件經法院判處罪刑之品
    行；與被害人係因辦理本案之旅遊業務而認識；侵占五萬餘
    元之旅遊團費，令被害人蒙受金錢與時間上之損失；犯罪後
    尚能坦承犯行，但仍未與被害人達成和解賠償損害等一切情
    狀，量處如主文所示之刑。
四、末按刑事訴訟法第二百三十二條規定：「犯罪之被害人，得
    為告訴。」所謂被害人，指因犯罪行為直接受害之人而言，
    至其他因犯罪間接或附帶受害之人，在民事上雖不失有請求
    賠償損害之權，但既非因犯罪直接受其侵害，即不得認為該
    條之被害人，因而陳告他人之犯罪事實，請求究辦，亦祇可
    謂為告發，不得以告訴論，最高法院二十年上字第五五號判
    例釋之甚明。查被告所侵占者，為方文棋、甲○○、丙○○
    、戊○○等四人之團費，至乙○○、林汀惠、張皖寧、呂學
    典等四人以刷卡支付之團費，係向中泰旅行社為之，事發後
    亦據該旅行社退還，刷卡部分非屬被告侵占之款項。從而，
    本件因被告侵占犯罪直接受有侵害之人，僅為方文棋、甲○○、丙○○、戊○○，至乙○○、林汀惠、張皖寧、呂學典
    則不與焉。雖乙○○等四人曾向司法警察及偵查機關提出追
    訴之意，惟其等既非犯罪被害人，所為核屬告發，尚非告訴
    可擬。而本件被告所犯之業務侵占罪，並非告訴乃論之罪，
    雖乏被害人之告訴，仍得訴究，均附此敘明。
據上論斷，應依刑事訴訟法第二百七十三條之一第一項、第二百
九十九條第一項前段，刑法第三百三十六條第二項、第五十五條
，刑法施行法第一條之一第一項、第二項前段，判決如主文。
本案經檢察官王振名到庭執行職務。
中    華    民    國    99    年    5     月    25    日
              刑事第一庭  法  官  張道周
以上正本證明與原本無異。
如不服本判決應於收受判決後10日內向本院提出上訴書狀，並應
敘述具體理由；其未敘述上訴理由者，應於上訴期間屆滿後20日
內向本院補提理由書（均須按他造當事人之人數附繕本）「切勿
逕送上級法院」。告訴人或被害人如對於本判決不服者，應具備
理由請求檢察官上訴，其上訴期間之計算係以檢察官收受判決正
本之日期為準。
中    華    民    國    99    年    5     月    25    日
                          書記官  張菀純
附錄本判決論罪法條全文
刑法第三百三十六條第二項
對於業務上所持有之物，犯前條第一項之罪者，處六月以上五年
以下有期徒刑，得併科三千元以下罰金。

司法院資訊處製作；財團法人民間司法改革基金會備份。
